【裁判字號】    97,消債更,274
【裁判日期】    970818
【裁判案由】    更生
【裁判全文】
臺灣桃園地方法院民事裁定           97年度消債更字第274號
聲  請  人
即  債務人  甲○○
代  理  人  徐豐益  律師
上列當事人因消費者債務清理事件，聲請更生，本院裁定如下：
    主    文
聲請駁回。
聲請費用由聲請人負擔。
    理    由
一、按債務人與金融機構協商成立者，不得聲請更生或清算，但
    因不可歸責於己之事由，致履行顯有重大困難者，不在此限
    ；本條例施行前，債務人依金融主管機關協調成立之中華民
    國銀行公會會員，辦理消費金融案件無擔保債務協商機制與
    金融機構成立之協商，準用前項之規定，消費者債務清理條
    例第151 條第5 項、第6 項分別定有明文。又聲請更生或清
    算不合程式或不備其他要件者，法院應以裁定駁回之，但其
    情形可以補正者，法院應定期間先命補正，同條例第8 條亦
    定有明文。次按依債務人與金融機構協商成立者，除非因不
    可歸責於己之事由，致履行顯有重大困難，否則不得聲請更
    生或清算，消費者債務清理條例第151 條第5 項規定意旨甚
    明。是債務清償方案成立後，固由債務人按其條件履行，惟
    需於其後發生情事變更，在清償期間收入或收益不如預期，
    致該方案履行困難甚或履行不能，因不可歸責於己，始能聲
    請更生或清算。此項規定旨在避免債務人任意毀諾已成立之
    協商，濫用更生或清算之裁判上債務清理程序，蓋以債務清
    償方案係經當事人行使程序選擇權所為之債務清理契約，債
    務人應受該成立之協議所拘束。債務人既已與金融機構協商
    成立，如認該協商方案履行有其他不適當情形，自仍應再循
    協商途徑謀求解決，合先敘明。
二、本件聲請意旨略以：聲請人有不能清償債務情事，前雖曾依
    金融主管機關協調成立之「中華民國銀行公會會員辦理消費
    金融案件無擔保債務協商機制」與最大債權銀行成立協商，
    當時協商條件邀其每月清償27,591元（分80期，零利率），
    聲請人每月雖仍如期還款，惟原協商方案條件過苛，已經超
    越聲請人能力，而無法履行原協商方案，另聲請人之每月收
    入約為40,000元，在扣除履行協商金額後所剩不多，且聲請
    人除自身生活外尚須扶養聲請人之一雙幼子，扣除聲請人自
    己之生活所需每月開銷、扶養費用，顯無法繼續履行協商內
    容而有重大困難，因此已於97年6 月間毀諾未能繳款；聲請
    人之無擔保或無優先權債務總額未逾1,200 萬元，復未經法
    院裁定開始清算程序或宣告破產，且非聲請人主觀惡意，實
    係客觀上具有不可歸責事由存在，爰聲請更生等語。
三、按消費者債務清理條例立法意旨，乃在幫助陷於經濟上困境
    之債務人，得藉由更生或清算程序，走出經濟困境，避免走
    向絕路，實現憲法所保障之生命權，其並非在幫助債務人保
    持其舊有之生活水平，或幫助債務人履行其法定扶養義務。
    因此在考量所謂之「生活必要性支出」，自以維持一般人最
    低生活水平所需為準，而在扶養費支出之考量，亦應以實際
    上確有受扶養必要之支出為準，其與法定扶養義務自當加以
    區別。查本件固據聲請人提出債權人清冊、財產及收入狀況
    說明書、薪資存簿證明影本、前經協商之證明文件影本、本
    院支付命令影本等各1 件為證，以及聲請人個人94、95年度
    之綜合所得稅各類所得資料清單、財產歸屬證明正本、聲請
    人配偶95、96年度所得資料清單、聲請人於台灣中小企業銀
    行存款交易明細、全戶戶籍謄本、聲請人個人及配偶之聯合
    徵信中心信用報告各1 份附卷可稽，惟比對聲請人之目前財
    務狀況，依聲請人於財政部94、95年之所得清單顯示，94年
    度之所得在扣除稅款後平均月收入約為81,412元 (《1,003,
    275-26,328》/12)，95年所得在扣除稅額後平均每月所得為
    74,451元 (《918,155-24,748》/12 )， 雖然聲請人於嗣後
    之補正狀中所述，最近之所得因公司減薪已不如從前，目前
    每月收入約為40,000元，並提出相關銀行存交易明細查詢單
    、銀行活期儲蓄存款存摺等為證，惟依聲請人所提出之前開
    薪資轉帳證明計算得知，聲請人於96年1 月至12月間薪資總
    收入為692,409 元，每月平均收入為57,701元；另97 年1月
    至6 月薪資總收入為338,708 元，每月平均收入為56,451元
    ，遠比聲請人陳報之每月收入約40,000元者，兩者差距甚多
    。另所謂不能清償事由之判斷，應係滿足客觀上以正當之財
    產、勞務、信用均達無法繼續清償之意始足該當。本件聲請
    人與其配偶彭慧芳目前有正常之工作及收入（參卷附聲請人
    及其配偶之95、96年度綜合所得稅各類所得資料清單），而
    依行政院主計處公告之96年度最低生活費（以每年家庭收支
    調查，計算出平均每人每月消費支出之百分之六十為最低生
    活費），台灣省（含桃園縣）平均每人每月最低生活費為94
    年（8770元）、95年（9210元）、96年（9,509 元）、97年
    （9829元），而以聲請人97年1 月至6 月每月平均收入56,4
    51元扣除應清償協商債務之金額後，尚有28,860元，再扣除
    聲請陳報之依法受其扶養之二子（依法應由聲請人及配偶扶
    養，故扶養義務人應有2 人）及聲請人本人之每月最低生活
    費，尚有近萬元餘額甚明，準此，客觀上是否符合消費者債
    務清理條例所謂之不能清償債務，或不能清償之虞之情況，
    要非無疑，更遑論聲請人並未舉其他事證以明其家庭生活費
    用支出為何，或提出任何支出證明以供核算，是聲請人所主
    張其有不能清償之事由或不能清償之虞者，本院自無從遽予
    憑信。又聲請人既有履債能力，縱有履債不便，亦得經由個
    別債權銀行所提供之「個別協商一致性方案」及「95年債務
    協商變更還款條件方案」等協商程序以求適當履債，準此，
    堪認債務人尚乏不可歸責於己致履行顯有重大困難之情形可
    言。
四、綜上所述，本件聲請人既無不可歸責之事由，依原協商條件
    履行亦非顯有重大困難，應屬聲請更生之要件不備，且又無
    從補正，依首揭條文之意旨，自應駁回其更生之聲請，爰裁
    定如主文。
中    華    民    國    97    年    8     月    18    日
                  民事第三庭     法  官   汪智陽
上列正本證明與原本無異。
如不服本裁定，應於裁定送達後10日內，以書狀向本院提出抗告
，並繳納抗告費新臺幣1千元。
                                 書記官  林君燕
中    華    民    國    97    年    8     月    18    日


司法院資訊處製作；財團法人民間司法改革基金會備份。
